【裁判字號】    95,訴,376
【裁判日期】    950818
【裁判案由】    偽造有價證券等
【裁判全文】
臺灣彰化地方法院刑事判決        九十五年度訴字第三七六號
公  訴  人  臺灣彰化地方法院檢察署檢察官
被      告  乙○○
指定辯護人  本院公設辯護人  丁○○
上列被告因偽造有價證券等案件，經檢察官提起公訴（九十四年
度偵字第九四０九號），及移送併案審理（九十五年度偵字第五
三０九號），本院判決如下：
    主  文
乙○○意圖供行使之用，而偽造有價證券，處有期徒刑年肆月
。如附表壹所示之物均沒收之。
    事  實
一、乙○○於民國九十四年七月間，明知址設彰化縣花壇鄉○○
    村○○路○段三四四號「保泰交通有限公司」（以下簡稱保
    泰公司）之登記名義代表人為其媳婦王淑貞，實際負責人則
    為其妻子丙○○○，且該公司在臺中商業銀行花壇分行以公
    司名義所開設、帳號：一一五七─二號之支票帳戶所領用之
    空白支票及發票印鑑章，均由實際負責人丙○○○代為保管
    、簽發，其並無權開立前揭支票使用，詎因缺款，乃興起竊
    取保泰公司及丙○○○個人所有空白支票以偽造供行使之意
    ，基於竊盜之為自己不法所有意圖之犯意，及意圖供行使之
    用而偽造支票（含盜用印章）之犯意，先於同月某日，在保
    泰公司上址辦公室兼其住處之一樓客廳鞋櫃內，徒手竊取上
    開保泰公司所有之付款銀行為臺中商業銀行花壇分行、帳號
    ：一一五七─二號、票號：ＨＴＡ0000000號、ＨＴ
    Ａ0000000號及ＨＴＡ0000000號之空白支票
    三紙，及丙○○○個人所有之付款銀行亦為臺中商業銀行花
    壇分行、帳號：一六一六─三號、票號：ＨＴＡ00000
    00號之空白支票一張（含該支票之票根）得逞，並隨即前
    至上址客廳之隔壁房間內拿取前開丙○○○個人在臺中商業
    銀行花壇分行開設之支票帳戶發票印鑑章一枚（其拿取該只
    印章之際，係出於短暫使用後即行交還之意，並無為自己不
    法所有之竊盜意圖，詳如後述）後，於同日在上開保泰公司
    辦公室內，基於供行使之意圖，盜用前開丙○○○之印章蓋
    印在前揭空白支票四紙上之發票人欄（其於使用該印章後，
    隨即又將之放回原處歸還），並自行在前開空白支票四紙上
    偽填發票日期及金額（各紙支票所偽填之發票日期及面額，
    詳見附表壹編號一至四所示），而同時偽造完成如附表壹編
    號一至四所示之支票四紙，並於其偽造前開支票四張後之三
    日內之不同時間，先將如附表壹編號二所示之偽造支票一張
    持往不知情之賴振裕位於彰化縣花壇鄉○○路○段二七一巷
    二號住處，行使交付與賴振裕用以抵償債務，又將如附表壹
    編號四所示之偽造支票一張攜往其不知情之友人李鴻昌位於
    南投縣草屯鎮門牌號碼不詳之住處，持向李鴻昌調借現款二
    十三萬元，再將如附表壹編號三所示之偽造支票一支帶往址
    設彰化縣花壇鄉○○路○段二八八號「英全通運有限公司」
    （以下簡稱英全公司），行使交付與不知情之英全公司負責
    人甲○○，用以調借現金十五萬元，足以生損害於保泰公司
    、丙○○○及持票人賴振裕、李鴻昌、甲○○等人。嗣因如
    附表壹編號二至四所示之支票經提示後遭退票，經付款銀行
    通知丙○○○，始為丙○○○查悉上情，並經丙○○○向警
    方報案及提出告訴而查獲；後經乙○○於九十四年十二月二
    十三日下午二時五十一分許前至臺灣彰化地方法院檢察署接
    受檢察官偵訊時，當庭將其尚未行使如附表壹編號一所示及
    其以現款向持票人換回之如附表壹編號二、四所示之偽造支
    票共計三紙提交與檢察官查扣。
二、案經丙○○○訴請彰化縣警察局彰化分局報請臺灣彰化地方
    法院檢察署檢察官偵查起訴，及由彰化縣警察局彰化分局報
    請臺灣彰化地方法院檢察署檢察官偵查後移送併案審理。
        理  由
一、本件有關以下所引用被告乙○○以外之人於審判外之言詞或
    書面陳述，而不符合刑事訴訟法第一百五十九條之一至第一
    百五十九條之四之規定者，業經公訴人、被告及辯護人於本
    院準備程序明示同意作為證據，且均經本院於審理時當庭直
    接提示而為合法之調查，公訴人、被告及辯護人亦未於言詞
    辯論終結前聲明異議，本院審酌前開證據作成或取得之狀況
    ，並無非法或不當取證之情事，且亦無顯不可信之情況，故
    認為適當而均得以作為證據，是前開證據依刑事訴訟法第一
    百五十九條之五之規定，均具有證據能力，核先敘明。
二、訊據被告乙○○固坦認伊有於上開時、地，拿取前開分屬保
    泰公司、丙○○○所有之空白支票四紙，並以供行使之意，
    在上開支票上蓋用告訴人丙○○○之印章，及填載發票日期
    及金額而發票後，先、後將如附表壹編號二至四所示之支票
    行使交付與賴振裕、甲○○及李鴻昌，用以抵付債務及調現
    等情不諱，惟仍辯稱：伊與告訴人丙○○○係夫妻，告訴人
    丙○○○告伊竊盜沒有意思，又保泰公司原係由伊所創立，
    如附表壹所示之支票雖均係伊未經丙○○○之同意所簽發，
    但亦已由其以現金換回云云。惟查：保泰公司於案發期間之
    前，雖曾由被告經營，然被告嗣因染惡習、不務正業，乃將
    公司交由告訴人丙○○○負責經營，於案發之際，被告已未
    在保泰公司擔任職務，無權開立、使用保泰公司之支票等情
    ，已據證人即告訴人丙○○○於警詢及偵查中證述綦詳；又
    被告於警、偵訊時對於前揭事實亦均坦承不諱，且被告於九
    十五年五月二十日警詢時，不惟對於上開犯行坦認無訛，並
    陳稱：「我知道我很對不起我太太，我均承認我犯行，我會
    改進，對我太太補償，認真工作重建家庭等語（見九十五年
    度偵字第五三０九號卷內第七、八頁），復於本院準備程序
    亦稱：「九十四年七月我拿取支票及印章的時候，我太太是
    保泰公司的負責人，公司是他在管理，．．．我太太並沒有
    同意我發票及拿票去使用。我太太就是因為不同意我發票使
    用，才將這些空白支票藏在鞋櫃裡不讓我發現。我承認犯罪
    。」等語，再於本院審理時供承：「保泰公司的支票於案發
    當時是丙○○○保管，我沒有經過他同意簽發支票。」等語
    ，顯見被告於拿取上開保泰公司所有之空白支票三紙而為簽
    發之際，已無開立前揭保泰公司支票之權限，且被告與告訴
    人丙○○○二人間雖係夫妻關係，然仍分屬獨立之個體，被
    告未經保泰公司、告訴人丙○○○之同意，擅自拿取保泰公
    司及丙○○○所有之空白支票，並未經授權而為簽發後行使
    ，所為顯已觸犯刑法上之竊盜及偽造有價證券等犯行無訛，
    且足以生損害於保泰公司、丙○○○及持票人賴振裕、李鴻
    昌、甲○○等人甚明。此外，復有證人賴振裕、甲○○分別
    於警詢及本院審理時之證述、掛失止付票據提示人資料查報
    表、遺失票據申報書、退票理由單各二紙、彰化縣政府營利
    事業登記證、中華郵政股份有限公司彰化郵局九十五年四月
    二十四日函文各一份在卷可稽，並有如附表壹編號一、二、
    四所示之偽造支票正本各一件扣案可佐，本件事證明確，被
    告犯行洵堪認定。
三、查刑法於九十四年二月二日修正公布，並於被告行為後，自
    九十五年七月一日起生效施行，經依最高法院九十五年度第
    八次刑事庭會議決議內容，依現行刑法第二條第一項之規定
    ，就與被告罪刑有關之主刑之罰金刑、牽連犯等一切情形，
    綜其全部罪刑之結果而為比較之結果（詳見附表貳所示），
    有關刑法修正之相關規定部分，應適用被告行為時（即修正
    前）之規定。故核被告所為，係犯刑法第三百二十條第一項
    之普通竊盜罪、第二百零一條第一項之偽造有價證券罪（前
    開二條文本身均未修正）。又臺灣彰化地方法院檢察署九十
    五年度偵字第五三０九號移送併辦之被告竊取保泰公司所有
    之付款銀行為臺中商業銀行花壇分行、帳號：一一五七─二
    號、票號：ＨＴＡ0000000號之空白支票一紙，並加
    以偽造後持以行使之部分，已據起訴書犯罪事實欄載明，本
    院自應加以審理，附此敘明。被告盜用印章為偽造有價證券
    之階段行為，又行使偽造有價證券之輕度行為，應為偽造有
    價證券之重度行為所吸收，均不另論罪。復按「同時偽造同
    一被害人之多件同類文書或同一被害人之多張支票時，其被
    害法益仍僅一個，不能以其偽造之文書件數或支票張數，計
    算其法益。此與同時偽造不同被害人之文書或支票時，因有
    侵害數個人法益，係一行為觸犯數罪名者迴異」（最高法院
    七十三年度台上字第三六二九號判例意旨參照），是被告一
    次同時盜用丙○○○之印章而偽造保泰公司所有如附表壹編
    號一至三所示之支票三紙及告訴人丙○○○所有如附表壹編
    號四所示之支票一張，有侵害數個人法益之情形，應適用修
    正前刑法第五十五條之規定，論以想像競合犯，並從一情節
    較重者處斷【按修正後刑法第五十五條但書係科刑之限制，
    為法理之明文化，非屬法律之變更（最高法院九十五年度第
    八度刑事庭會議決議內容參照），然本件依附表貳所示，就
    與被告罪刑有關之主刑之罰金刑、牽連犯等一切情形，綜其
    全部罪刑而為比較之結果，有關刑法修正之相關規定，既應
    適用被告行為時（即修正前）之規定；從而，雖毋庸就前開
    修正後刑法第五十五條但書之規定為新舊法之比較，然為求
    法律適用之一體性、以免法律之割裂適用，有關想像競合犯
    部分，仍應適用修正前之刑法第五十五條規定。又公訴人認
    被告偽造上開支票四紙，僅侵害告訴人丙○○○之單一法益
    ，容有誤會】。再被告所犯上開普通竊盜與偽造有價證券之
    二犯行間，有手段、目的之牽連關係，應依修正前刑法第五
    十五條之牽連犯規定，從一較重之偽造有價證券罪處斷。爰
    審酌被告之素行、犯罪之動機、目的係為圖得一己之私利、
    手段、竊取及偽造支票之張數、面額、行使偽造支票之次數
    、對保泰公司、丙○○○、持票人賴振裕、李鴻昌、甲○○
    等人所生之損害及被告行為後雖大致坦承犯行，且已以現金
    換回如附表壹編號二、四所示之偽造支票，然尚未徵得告訴
    人丙○○○之原諒之犯罪後態度等一切情狀，量處如主文所
    示之刑，以示懲儆。
四、如附表壹所示之物（其中除如附表壹編號三所示之偽造支票
    一紙，仍由被害人甲○○持有而未扣案外，其餘均已扣案）
    ，均係偽造之有價證券，均應依刑法第二百零五條（未修正
    ）之規定，不問屬於犯人與否而併予宣告沒收之。
五、應不另為無罪諭知之部分：
（一）公訴意旨另略以：被告乙○○於九十四年七月間，在其位
      於彰化縣花壇鄉○○路○段三四四號住處一樓鞋櫃內，竊
      取告訴人丙○○○所有之印章一枚，因認被告另涉有刑法
      第三百二十條第一項之普通竊盜罪嫌。
（二）按犯罪事實應依證據認定之，無證據不得認定犯罪事實，
      刑事訴訟法第一百五十四條第二項定有明文。復按刑法上
      之竊盜罪，以行為人主觀上具有為自己或第三人不法所有
      之意圖為其要件，否則即與竊盜罪之構成要件未符。
（三）公訴人認被告涉有此部分之竊盜罪嫌，無非係以被告於警
      、偵訊坦認有拿取前開告訴人丙○○○所有之印章一枚，
      蓋印在上開偽造支票四紙之發票人欄處等語，及證人即告
      訴人丙○○○於警、偵訊指證前揭偽造支票四紙係由被告
      所偽造等語為其論據。惟訊據被告堅決否認有何此部分之
      竊盜犯行，辯稱：伊拿取上開告訴人丙○○○之印章一枚
      ，蓋用在前開支票四紙上後，隨即又放回原處，並無竊取
      前開印章之犯意等語。
（四）經查：告訴人丙○○○所有之前開印章一只，現確仍在告
      訴人管領中而未失竊一節，已據告訴人丙○○○於本院審
      理時陳述明確，復衡以被告使用上開印章之時間短暫，且
      事後確已隨即放回原處而交還，該印章亦未因被告之使用
      而有變質或減低經濟價值之情事等情，足認被告辯稱其拿
      取前開印章一枚，僅係單純出於使用之意，並無為自己不
      法所有之竊盜意圖等語，堪以採信。此外，復查無其他積
      極確切之證據，足資證明被告有何公訴人起訴之此部分竊
      盜犯行，不能證明被告犯有此部分之罪，惟公訴人認此部
      分與前開被告經判決有罪之竊盜及偽造有價證券等犯行間
      ，分別具有單純一罪及牽連犯之裁判上一罪關係，爰不另
      為無罪之諭知。
據上論斷，應依刑事訴訟法第二百九十九條第一項前段，刑法第
二條第一項前段、第二百零一條第一項、第三百二十條第一項、
第二百零五條，修正前刑法第五十五條，罰金罰鍰提高標準條例
第一條前段，判決如主文。
本案經檢察官高如應到庭執行職務
中    華    民    國  九十五  年    八   月    十八   日
                  刑事第二庭    審判長法官  王義閔
                                法      官  鄭舜元
                                法      官  李雅俐
以上正本證明與原本無異。
如不服本判決，應於判決送達後十日內，向本院提出上訴狀（須
附繕本），上訴於臺灣高等法院臺中分院。
告訴人或被害人對於判決如有不服具備理由請求檢察官上訴者，
其上訴期間之計算係以檢察官收受判決正本之日期為準。
中    華    民    國  九十五  年    八   月    十八   日
                                法院書記官  陳秀娟
附錄論罪科刑法條：
刑法第二百零一條第一項：
意圖供行使之用，而偽造、變造公債票、公司股票或其他有價證
券者，處三年以上十年以下有期徒刑，得併科三千元以下罰金。
刑法第三百二十條第一項：
意圖為自己或第三人不法之所有，而竊取他人之動產者，為竊盜
罪，處五年以下有期徒刑、拘役或五百元以下罰金。
附表壹：（其中除如附表壹編號三所示之偽造支票一紙，仍在持
          票人甲○○處而未扣案外，其餘均已扣案）
一、偽造之保泰公司所有之付款人為臺中商業銀行花壇分行、帳
    號：一一五七─二號、票號：ＨＴＡ0000000號之支
    票一張（經偽造後之內容─發票人：丙○○○、票面金額：
    十三萬元、發票日期：九十四年十二月十五日）。
二、偽造之保泰公司所有之付款人為臺中商業銀行花壇分行、帳
    號：一一五七─二號、票號：ＨＴＡ0000000號之支
    票一張（經偽造後之內容─發票人：丙○○○、票面金額：
    十四萬元、發票日期：九十四年十月二十五日）。
三、偽造之保泰公司所有之付款人為臺中商業銀行花壇分行、帳
    號：一一五七─二號、票號：ＨＴＡ0000000號之支
    票一張（經偽造後之內容─發票人：丙○○○、票面金額：
    十五萬元、發票日期：九十四年十一月二十日）。
四、偽造之丙○○○所有之付款人為臺中商業銀行花壇分行、帳
    號：一六一六─三號、票號：ＨＴＡ0000000號之支
    票一張（經偽造後之內容─發票人：丙○○○、票面金額：
    二十三萬元、發票日期：九十四年九月三十一日）。
附表貳：（刑法修正前、後與被告罪刑有關規定之比較─依附表
          貳編號四所示綜合比較之結論，應適用修正前之刑法
          相關規定。）
一、刑法第三百二十條第一項及同法第二百零一條第一項之條文
    本身均未修正（至有關被告行為後，於九十五年六月十四日
    增訂，並自同年七月一日起生效施行之刑法施行法第一條之
    一之規定，就其所定罰金數額提高之倍數，與被告行為時之
    罰金罰鍰提高標準條例所定罰金數額得提高之最高倍數相同
    ）。
二、(一)修正事項：主刑之罰金刑。
    (二)修正前第三十三條第五款：「罰金：（銀元）一元以上。
      」
    (三)修正後第三十三條第五款：「罰金：新臺幣一千元以上，
      以百元計算之。」
    (四)比較結果：修正後之規定並非有利於被告。
三、(一)修正事項：牽連犯。
    (二)修正前刑法第五十五條：「一行為而觸犯數罪名，或犯一
      罪而其方法或結果之行為犯他罪名者，從一重處斷。」
    (三)修正後刑法第五十五條：「一行為而觸犯數罪名者，從一
      重處斷。但不得科以較輕罪名所定最輕本刑以下之刑。」
      ，即刪除牽連犯之規定。
    (四)比較結果：修正後之規定並非有利於被告。
四、結論：綜合上述，依現行刑法第二條第一項：「行為後法律
    有變更者，適用行為時之法律。但行為後之法律有利於行為
    人者，適用最有利於行為人之法律。」之從舊從輕規定，因
    修正後刑法對被告並非有利，故仍應依刑法第二條第一項前
    段之規定，適用被告行為時之刑法（即修正前之刑法）相關
    規定。


司法院資訊處製作；財團法人民間司法改革基金會備份。
